臺灣士林地方法院民事裁定　　　　　　　95年度家抗字第26號
抗　告　人　甲○○
相　對　人　丙○○
　　　　　　乙○○
上列抗告人因與相對人丙○○、乙○○間聲請選任被繼承人王能
仁之遺產管理人事件，對於臺灣士林地方法院於民國95年5 月30
日所為94年度財管字第117 號裁定提起抗告，本院裁定如下：
    主      文
抗告駁回。
抗告程序費用由抗告人負擔。
    理      由
一、本件相對人於原法院聲請意旨略以：被繼承人王能仁分別擔
    任借款人及連帶保證人，於民國83年8 月27日與訴外人侯有
    義、陳水木、蔡老首等4 人，陸續向原債權人保證責任嘉義
    市第二信用合作社（下稱嘉義二信）借款8 筆，合計新臺幣
    （下同）1 億零7 百萬元整。嘉義二信自90年9 月1 日起由
    誠泰商業銀行股份有限公司（下稱誠泰銀行）受讓並概括承
    受其資產及負債，嗣誠泰銀行為處理不良債權，將前開債權
    讓與中華成長二資產管理股份有限公司（下稱中華成長公司
    ），中華成長公司嗣又將之讓與聲請人。被繼承人於上述借
    款到期後未為清償，且於93年7 月24日死亡，其全體繼承人
    均已拋棄繼承，聲請人與被繼承人具有利害關係，為保障權
    益，爰依民法第1176條第6 項準用第1178條第2 項規定，聲
    請指定財政部國有財產局為被繼承人之遺產管理人等語，且
    提出借據、財政部函文、他項權利證明書、本院93年度繼字
    第518 號拋棄繼承卷宗等件為證，並經原法院調閱該院93年
    度繼字第518 號案卷查核屬實。又原法院審酌被繼承人負債
    高於資產，本件顯係遺產債務大於遺產之情形，則國庫對該
    遺產已無民法第1185條之期待利益可言，自不宜貿然指定國
    有財產局為管理人，以避免其代管私人遺產之管理費用無法
    由被繼承人之遺產歸墊，導致利用全民資源負擔個人私務之
    支出，不符社會公平原則之情形發生。而被繼承人之親屬中
    ，抗告人甲○○為中國海事專科學校畢業，應具有管理遺產
    之能力，且被繼承人生前與其同住於臺北市○○區○○街77
    號5 樓，則抗告人甲○○對被繼承人之財產狀況應較清楚，
    故認選任抗告人擔任被繼承人之遺產管理人為宜。
二、抗告意旨則以：被繼承人王能仁生前雖曾於民國88年遷入抗
    告人即其子甲○○之戶籍中，然因心臟病接受繞道手術需做
    長期回診及復健，嗣因罹患肺癌住院接受治療直至身故，從
    而被繼承人在抗告人甲○○之家中並無長期居住之事實；又
    抗告人對於被繼承人職場上之工作情況亦不瞭解，更無意捲
    入被繼承人遺產及債務之紛爭當中，故聲請拋棄繼承在案。
    原審率以被繼承人生前曾與抗告人同住於一戶，故認抗告人
    對於被繼承人之財產狀況應較清楚，而指定抗告人為被繼承
    人之遺產管理人，殊難令人信服。另抗告人與山東黃金鑫意
    首飾有限公司合資成立鑫意第卡機公司，共同開拓經營大陸
    黃金珠寶市場，其公司之珠寶專櫃將於95年9 月份於中國大
    陸山東省濟南市的百貨公司開始營運，則抗告人因工作上之
    緣故，將必須長期居住在大陸地區山東省濟南市，故抗告人
    甲○○實無法擔任被繼承人王能仁之遺產管理人，為此請求
    更行指定被繼承人王能仁之遺產管理人云云資為抗辯。
三、按聲請法院選任遺產管理人，法院具有裁量權，不受聲請人
    所為聲明之拘束，可依職權選任適當之遺產管理人，而選任
    遺產管理人，首在考慮其適切性，自應以對於遺產遺債情況
    瞭解較深者優先選任為宜。又先順序繼承人均拋棄其繼承權
    時，其次順序至第四順序之繼承人亦均拋棄其繼承權者，固
    準用關於無人承認繼承之規定，惟因此類拋棄繼承事件，多
    屬遺債大於遺產，形同破產，自應儘量避免選任國有財產局
    為遺產管理人，法院在指定被繼承人之遺產管理人時，應先
    審查是否有其他適合之人可任被繼承人之遺產管理人，如無
    ，在不得已之情形，始指定國有財產局為遺產管理人。蓋國
    有財產局係一公務機關，依國有財產法之規定綜理國有財產
    事務，其執行事務所需預算為全國人民納稅所得，倘顯無遺
    產可歸屬國庫，可能造成以國家資源管理對國庫毫無利益之
    財產，並須墊付無法歸墊之管理費用，無異使公器淪為私用
    ，損及全民利益，令國庫遭受利益之侵害，為避免其代管私
    人遺產之管理費用無法由被繼承人遺產歸墊，導致利用全民
    資源負擔個人私務之支出，不符社會公平原則，故仍應優先
    自被繼承人之繼承人或親屬中選任遺產管理人為宜。
四、經查，本件被繼承人王能仁已於93年7 月24日死亡，其法定
    各順序之繼承人均已拋棄繼承，且經本院准予備查在案等情
    ，業據相對人提出本院93年9 月9 日士院儀家真93年度繼字
    第518 號准予備查通知函為證，並經原審依職權調取93年度
    繼字第518 號繼承卷宗核閱無誤，堪信為真正。次查，被繼
    承人生前因擔任借款人及連帶保證人，現仍積欠相對人債務
    約一億零七百萬元，相對人對於被繼承人之遺產顯具有利害
    關係，自屬法律上之利害關係人，故相對人聲請選任被繼承
    人之遺產管理人，自屬有據，應予准許，合先敘明。
五、本件抗告人雖抗辯其與被繼承人未有長期居住之事實，對於
    被繼承人職場上之工作情況亦不瞭解，更因無意捲入被繼承
    人遺產及債務紛爭而聲明拋棄繼承，故抗告人並不清楚被繼
    承人之財產狀況，不宜遽指定其為被繼承人之遺產管理人；
    另抗告人目前因工作因素必須長期居住在大陸地區，實無法
    擔任被繼承人之遺產管理人云云。然查，本件被繼承人死亡
    後，法定各順位之繼承人均已拋棄繼承，並經法院准予備查
    在案，依常理判斷可知被繼承人之遺債應大於遺產，而抗告
    人雖已合法拋棄繼承，已無清償被繼承人生前所欠債務之義
    務，惟仍無礙於擔任遺產管理人之資格，更無從卸除其有協
    助清理遺產之社會責任。又抗告人既為被繼承人之子，且被
    繼承人自88年11月間已遷入抗告人住處與其同住，業經本院
    核閱卷附之戶籍謄本查核無誤，是被繼承人縱因罹病常至醫
    院回診治療，甚至嗣因罹患肺癌而住院治療直至身故，惟此
    仍無解於被繼承人生前與抗告人同住之事實，至為明確。再
    觀諸被繼承人所遺之資產金額高達二千五百餘萬元，有被繼
    承人之稅務電子閘門財產所得調件明細表在卷足憑，惟抗告
    人在被繼承人往生後，旋於法定期限內向法院聲明拋棄繼承
    ，益見抗告人對於被繼承人生前之資產、負債情形具有相當
    程度之瞭解。故抗告人既為被繼承人之子，且被繼承人生前
    復與其同住一處，衡情應較與被繼承人毫無關係之他人或公
    務機關，更加瞭解被繼承人之財產狀況，自較能妥適處理被
    繼承人之遺產事宜，尚不得以其不知被繼承人之財產狀況，
    亦無意願擔任遺產管理人為由，即認其得推卻擔任遺產管理
    人之職務。另抗告人之學歷係專科學校畢業乙節，業據證人
    王群景陳明在卷（詳見原審第174 頁），而抗告人目前與他
    人合資成立公司開拓大陸黃金珠寶市場，亦據抗告人在民事
    抗告狀中陳述甚詳，並提出山東黃金鑫意首飾有限公司回復
    甲○○之建議合作書1 份在卷可參，以抗告人之學、經歷而
    言，其具備相當之財產管理能力殆屬無疑，應能勝任遺產管
    理人之職務。至抗告人另稱其因工作緣故需久居大陸地區云
    云，惟管理遺產之事務無須隨時隨地為之，亦非不得利用工
    作之餘或例假日為之，應不致有危及抗告人工作之虞；且目
    前電腦網路及電子通訊甚為發達，抗告人縱使身在大陸地區
    ，對其遺產管理職務之執行亦無重大困難，抗告人自不得執
    此作為拒絕擔任遺產管理人之理由。綜上所述，原裁定指定
    抗告人為被繼承人之遺產管理人，核屬妥當，抗告意旨指摘
    原裁定不當，求予廢棄，為無理由，應予駁回。
六、據上論結，本件抗告為無理由，爰裁定如主文。
中　　華　　民　　國　　96　　年　　1 　　月　　24　　日
                  家事法庭  審判長法  官  謝靜慧
                                  法  官  李昆霖
                                  法  官  陳章榮
以上正本證明與原本無異。
本裁定除以適用法規顯有錯誤為理由，並經本院之許可外，不得
再抗告。
如提起再抗告，應於收受送達後10日內向本院提出再抗告狀，並
繳納再抗告費新台幣1,000元。
中　　華　　民　　國　　96　　年　　1 　　月　　24　　日
                                  書記官　吳小平
